臺灣臺南地方法院民事判決
110年度訴字第1690號
原      告  林聖哲  


被      告  慈有方  
上列當事人間請求分割共有物事件，經本院於民國111年5月18日
言詞辯論終結，判決如下：
    主      文
兩造共有坐落臺南市○○區○○○段○○○○○地號土地，應予變價分割，
所得價金按附表「應有部分」欄所示之比例分配。
訴訟費用由兩造按附表「訴訟費用負擔比例」欄所示之比例負擔
。
    事實及理由
一、原告起訴主張：坐落臺南市○○區○○○段00000地號土地（下稱系爭土地）為兩造所共有，應有部分各2分之1。系爭土地並無不得分割之特別約定，且無不能分割之協議，原告自得請求分割系爭土地。又系爭土地為農業發展條例（下稱農發條例）第3條第11款所定耕地，面積僅3,278平方公尺（即0.3278公頃），如依原物分配方式無法使每人分得面積達0.25公頃以上以符合同條例第16條第1項規定，爰依民法第824條之規定，請求變賣系爭土地，並將價金分配於各共有人。並聲明：請求將兩造共有系爭土地變價分割，所得價金由兩造依各自應有部分比例分配。
二、被告則以：系爭土地上有農具舍一間，由被告放置農具及休
    息使用，被告現並於系爭土地上種植水果。被告同意將系爭
    土地變價分割等語。並為答辯聲明：請求駁回原告之訴。
三、得心證之理由：
(一)按各共有人，除法令另有規定，或因物之使用目的不能分割
　　，或契約訂有不分割之期限者外，得隨時請求分割共有物；
　　共有物之分割，依共有人協議之方法行之；分割之方法不能
　　協議決定，或於協議決定後因消滅時效完成經共有人拒絕履
　　行者，法院得因任何共有人之請求，命為以原物分配於各共
　　有人，但各共有人均受原物之分配顯有困難者，得將原物分
　　配於部分共有人，又原物分配顯有困難時，得變賣共有物，
　　以價金分配於各共有人；或以原物之一部分分配於各共有人
　　，他部分變賣，以價金分配於各共有人；以原物為分配時，
　　如共有人中有未受分配，或不能按其應有部分受分配者，得
　　以金錢補償之；以原物為分配時，因共有人之利益或其他必
　　要情形，得就共有物之一部分仍維持共有，民法第823條第1
　　項、第824條第1至4項分別定有明文。
(二)經查：
　1.系爭土地為兩造共有，應有部分如附表所示，兩造未訂有其
    他不為分割之期限，且無因物之使用目的不能分割等情，有
    系爭土地謄本在卷可稽，且為兩造所不爭執，惟兩造無法達
    成協議分割，是原告訴請分割系爭土地，即屬有據，應予准
    許。
  2.次查系爭土地使用分區及使用地類別分別為一般農業區及農
    牧用地，同屬農發條例第3條第11款所稱耕地，於土地分割
    時，受有農發條例第16條之限制；又本院就系爭土地之分割
    有無受農發條例第16條限制乙節，函詢臺南市白河地政事務
    所，該所函覆略以：系爭土地為100年買賣共有之土地，屬
    農發條例修正施行後之共有關係，且土地面積未達0.5公頃
    ，不得援引農發條例第16條相關規定辦理分割等語，有該所
    110年11月30日函文存卷可參（見本院卷第29頁）。惟按共
    有耕地整筆變賣，以價金分配共有人，並不發生農地細分情
    形，應不在農發條例第16條限制之列。是以共有耕地之共有
    人請求採變賣共有物分配價金之分割方法，並非不得准許（
    最高法院64年台上字第420號裁判意旨可資參照）。則原告
    請求採變賣共有物分配價金之分割方法，於法尚無不合，且
    被吿亦同意採變價分割方式，本院審酌系爭土地使用現況、
    經濟效用，暨全體共有人之利益，認原告主張將系爭土地以
    變價分割方式為之，符合土地整體之經濟效用及共有人全體
    之利益，應屬適當而公允。
四、綜上所述，系爭土地依其使用目的並非不能分割，共有人間
    亦無不為分割之約定，然迄未能協議分割，從而，原告本於
    共有人之地位，起訴請求分割系爭土地，即屬有據。又本院
    審酌系爭土地為耕地，考量全體共有人之利益均衡，認為變
    價分割之方式係屬允當，爰判決如主文第1項所示。
五、末按因共有物分割、經界或其他性質上類似之事件涉訟，由
　　敗訴當事人負擔訴訟費用顯失公平者，法院得酌量情形，命
　　勝訴之當事人負擔其一部，民事訴訟法第80條之1定有明文
　　。系爭土地分割方法係本院考量全體共有人利益，認以變價
    分割為適當，可見兩造均同受其利，若全由敗訴之當事人負
    擔訴訟費用則顯失公平，爰依前揭規定，就訴訟費用命由兩
    造按如附表「訴訟費用負擔比例」欄所示之比例負擔。
六、本件為判決基礎之事證已臻明確，兩造其餘之攻擊或防禦方
　　法及所用之證據，經本院斟酌後，認為均不足以影響本判決
　　之結果，爰不逐一論列，附此敘明。
七、訴訟費用負擔之依據：民事訴訟法第80條之1。 
中　　華　　民　　國　　111 　年　　6 　　月　　17　　日
　　              民事第四庭    法  官  許育菱
以上正本證明與原本無異。
如不服本判決，應於送達後20日內，向本院提出上訴狀並表明上
訴理由，如於本判決宣示後送達前提起上訴者，應於判決送達後
20日內補提上訴理由書（須附繕本）。
如委任律師提起上訴者，應一併繳納上訴審裁判費。
中　　華　　民　　國　　111 　年　　6 　　月　　17　　日
                                書記官  顏珊姍  
附表：
編號 共有人 應有部分 訴訟費用負擔比例 1 林聖哲 1/2 50％ 2 慈有方 1/2 50％